高雄高等行政法院判決　　　　　　　　　　　　　　　九十三年度訴字第五九二號
　　原　　　告　甲○○○
　　訴訟代理人　丙○○
　　被　　　告　內政部
　　代　表　人　乙○○　部長
　　訴訟代理人　丁○○
右當事人間因徵收補償事件，原告不服行政院中華民國九十三年六月三十日院臺訴字
第０九三００八五六六二號訴願決定，提起行政訴訟。本院判決如左：
    主  文
原告之訴駁回。
訴訟費用由原告負擔。
    事  實
甲、事實概要：
    緣原告所有坐落高雄縣岡山鎮○○段一九八０地號土地（下稱系爭土地），於民
    國（下同）六十三年間經都市○○○○○道路用地，且於八十五年九月間，經高
    雄縣政府在該土地施設排水溝工程及打通高雄縣岡山鎮○○○○路之路面改善工
    程，然迄未辦理徵收。原告於九十年一月二十日向高雄縣岡山鎮公所（下稱岡山
    鎮公所）請求該公所儘速辦理徵收事宜。經該公所以九十年三月二十一日九十岡
    鎮建字第一六二０號函復原告略以目前鎮庫財力無法負擔，擬待將來必要開闢時
    辦理徵收等語，予以拒絕。原告不服，向高雄縣政府提起訴願，遭高雄縣政府以
    九十年九月十四日九十府訴字第一五七六八九號訴願決定駁回。原告猶未甘服，
    乃向本院提起請求岡山鎮公所作成徵收補償處分行政訴訟，經本院以九十年度訴
    字第一九○一號判決駁回，原告仍然不服，提起上訴，亦經最高行政法院九十二
    年度判字第七一五號判決以岡山鎮公所之前開復函並非行政處分，且系爭土地既
    未經核准徵收，即顯無發給補償地價可言等由駁回其上訴確定。原告嗣復以系爭
    土地並非既成巷道，高雄縣政府未依法定程序辦理徵收補償，即強行將系爭土地
    打通供強化排洪使用等由，分別於九十二年六月三十日、九十二年九月二十三日
    ，具書被告請求協助辦理並核准徵收補償，經被告營建署以九十二年十月八日營
    署工程字第０九二００六０七九四一號函復原告，略以都市計畫公共設施用地及
    既成道路之徵收取得或通盤檢討撤銷，係屬各級地方政府權責。本件土地係高雄
    縣岡山鎮都市○○○○○道路用地，屬岡山鎮公所權責，該公所將視財源於來年
    編列預算，併同該鎮○○道路辦理徵收；另於同日以營署工程字第０九二００六
    ０七九四二號函被告所屬地政司，略以有關土地徵收程序與徵收計畫書審核等相
    關法令疑義，應屬該司職權，請逕復原告。嗣經被告以九十二年十月十四日台內
    地字第０九二００六二０三一號函復原告，略以本件土地屬岡山鎮公所之權責，
    倘該公所擬具徵收土地計畫書申請土地徵收時，被告將據以依法審核等語。嗣原
    告復於九十二年十一月十日函行政院，略以本件土地為都市計畫預定地，非供不
    特定對象通行之既成巷道，未經法定程序辦理徵收，高雄縣政府即強行打通供強
    化排洪使用，經其訴經行政法院判決應以被告為請求徵收機關，請行政院指示該
    管機關速為確認系爭土地非屬既成巷道，並辦理徵收云云。案經行政院以九十二
    年十一月二十一日台內移字第０九二００六一九四０號移文單移請被告以九十二
    年十二月十六日台內地字第０九二００六八七五八號函復原告，以都市計畫之擬
    定、審議及執行與道路之規劃、建設及管理，為直轄市及縣（市）自治事項，應
    就其自有財源編列預算支應。是都市計畫公共設施用地之徵收取得或通盤檢討撤
    銷，係屬各級地方政府法定權責。本件前經高雄縣政府九十二年九月十二日府工
    土字第０九二０一六七五０六號函查復，系爭土地屬高雄縣岡山鎮都市○○○○
    ○道路用地，屬岡山鎮公所權責，該所將視財源於來年編列預算，併同該鎮○○
    道路辦理徵收。本件須由該管政府擬具徵收土地計畫書層報被告申請徵收土地等
    語，拒絕原告之申請。原告不服，提起訴願，業遭駁回；遂提起本件行政訴訟。
乙、兩造聲明：
一、原告聲明求為判決：
  (一)訴願決定及原處分均撤銷。
  (二)被告應就原告所有坐落高雄縣岡山鎮○○段一九八０地號土地作成徵收補償之處
    分。
  (三)確認原告所有坐落高雄縣岡山鎮○○段一九八０地號土地並無公用地役關係存在
    。
  (四)訴訟費用由被告負擔。
二、被告聲明求為判決：如主文所示。
丙、兩造之主張：
一、原告起訴意旨略謂：
  (一)本件原告所有系爭土地於八十五年間，遭高雄縣政府無法源依據且未按法定程序
    辦理徵收補償即強行打通供強化排洪使用，原告於該排洪施工期間，即本於所有
    權制止其施工並請求徵收，案經岡山鎮公所以八十五年十月九日岡鎮服字第三三
    ０八九號函指示本件巷道柏油排水溝係由高雄縣政府所施工，請逕向縣政府申請
    。原告為保障權益遂分別向高雄縣政府及岡山鎮公所提起訴願、行政訴訟，惟經
    行政法院以應以內政部為請求機關予以駁回。又觀司法院印行「各級行政法院法
    官九十一年度在職研修資料彙編－土地爭訟理論與實務」第二０九頁亦有近來行
    政法院判決於實務執行尚有疑義之處，對土地徵收補償事務，何者為主管機關，
    不論地政官員、學者或法學碩老及行政法院各有堅持，實造成人民無所適從。
  (二)嗣為確保財產私益，原告乃復向被告請求，惟被告以台內地字第０九二００六八
    七五八號函復，雖認其係系爭土地徵收補償爭議有允駁處分權之權責機關，惟以
    系爭土地屬岡山鎮都市○○○○○道路用地，屬岡山鎮公所權責。致使原告不知
    所措，究竟何者確為本件行政程序之主管機關。因此原告乃向行政院訴願，先解
    決何者為本件土地徵收補償之主管機關，以求程序事項之當事人適格，再探討系
    爭土地權利是否受行政機關侵害之實體問題。惟觀行政院訴願決定偏離爭議主題
    另主張，土地徵收條例公布施行後亦僅於符合該條例第八條及第五十八條第二項
    規定之情形者，始得請求徵收。
  (三)查，人民對國家行政機關並無徵收補償之公法上請求權。換言之，人民不能因所
    有之土地被編列為公共設施預定地或已成為既成公共設施用地，即要求政府立即
    予以徵收補償。上開政府機關公法上之權利，原告尚能體認。惟查，憲法第十五
    條規定，人民之財產權應予保障。茍人民財產權受侵害，自得依法尋求救濟，司
    法院釋字第四００號、第四０九號、第四二五號、第四四０號、第五一六號及第
    五三四號解釋一再言明人民依法取得之土地所有權，應受法律之保障與限制，人
    民無為公益忍受長期犧牲之義務，國家因公用或其他公益目的之必要，雖得依法
    徵收人民之財產，但應依法定程序取得。
二、被告答辯意旨略謂：
  (一)所稱行政處分，係指行政機關就公法上具體事件所為之決定或其他公權力措施而
    對外直接發生法律效果之單方行政行為。本件原告陳請徵收渠所有之系爭土地，
    按都市計畫法第四十八條規定，公共設施保留地供公用事業設施之用者，由各該
    事業機構依法予以徵收或購買；其餘由各該管政府或鄉、鎮、縣轄市公所依法以
    徵收、區段徵收、市地重劃方式取得之。故有關公共設施保留地之取得，依法為
    各地方政府之權責。「茲因都市計畫之擬定、審議及執行與道路之規劃、建設及
    管理，為直轄市及縣（市）自治事項，直轄市及縣（市）辦理其自治事項，應就
    其自有財源編列預算支應。是以都市計畫公共設施用地之徵收取得或通盤檢討撤
    銷，係屬各級地方政府法定權責，有關台端聲請事項，請洽各該管地方政府辦理
    。」前經被告營建署九十二年十二月九日營署工程字第０九二二九一九七四八一
    號函復原告有案。
  (二)另有關土地徵收補償爭議有允駁處分權之主管機關，雖係屬被告權責，惟本件前
    經高雄縣政府九十二年九月十二日府工土字第０九二０一六七五０六號函查復本
    件土地係屬岡山鎮都市○○○○○道路用地，屬岡山鎮公所權責，該所將視財源
    於來年編列預算，併同該鎮○○道路徵收辦理。前經被告九十二年十月十四日台
    內地字第０九二００六二０三一號函及九十二年十二月十六日台內地字第０九二
    ００六八七五八號函復原告在案，故徵收補償仍應依法律規定程序由該管地方政
    府擬具徵收土地計畫書層報被告申請徵收土地，再由被告據以依法審核，故本件
    被告尚無權責對本件土地作成核准徵收之處分。
  (三)又所謂既成巷道，是指私人土地成為道路供公眾通行，歷數十年之久，因時效完
    成而有公用地役關係存在，因而不得為違反公眾通行目的之使用。目前地方政府
    所稱私有既成道路，係指現供公眾通行之道路，其產權仍屬私有者。該等道路之
    形成原因，有於日據時期即已形成供公眾通行，有於台灣光復後形成，政府未經
    徵收即先行開闢為道路者，有由民眾申請建築自行留設，或有依法開闢而政府未
    完成取得土地所有權之道路，亦有民眾主動贈與土地，要求政府闢路者，惟政府
    未依贈與程序完成取得土地，另有補償後未辦理移轉登記。又對於「公眾通行之
    道路」如何認定乙節，被告六十六年八月二十六日台內營字第七四五二一○號函
    釋：「市縣主管機關即得就其供使用之性質、使用期間、通行情形及公益上需要
    而為認定」。嗣以七十一年十一月二十四日台內營字第一二二一一○號函再就「
    使用期間」釋以：使用期間按地役權之取得時效而定，依民法第八百五十二條之
    規定繼續並表現者為限，同時應合於同法第七百六十九條所規定二十年間和平繼
    續占有為要件。
    理  由
一、按「原告之訴，依其所訴之事實，在法律上顯無理由者，行政法院得不經言詞辯
    論，逕以判決駁回之。」行政訴訟法第一百零七條第三項定有明文。而欠缺當事
    人適格、權利保護必要之要件者，係屬原告之訴在法律上顯無理由，應以判決駁
    回，亦有最高行政法院九十年度五月份庭長法官聯席會議紀錄可參，合先敘明。
二、就原告請求被告作成徵收補償處分部分：
（一）按提起任何訴訟，請求法院裁判，均應以具有權利保護必要為前提，具備權利
      保護必要者，其訴始有值得保護之利益存在。因而原告之訴依其所訴之事實，
      係欠缺權利保護必要者，即屬無訴之利益，其起訴為無理由，應以判決駁回之
      。又提起行政訴訟法第五條之課予義務訴訟，係以人民因中央或地方機關對其
      依法申請之案件，於法令所定期間內，應作為而不作為或予以駁回，認為其權
      利或法律上利益受有損害者為必要。其所稱依法申請之案件，係指人民就該案
      件依公法法規規定，對國家享有公法上請求權而言；倘人民並無公法上之請求
      權者，行政機關對其申請案件縱怠為行為，亦難謂人民有任何權益受損可言。
（二）經查原告以其所有系爭土地，於六十三年間因都市計畫經編定為道路用地，迄
      今仍未辦理徵收。原告於九十年一月二十日向岡山鎮公所陳情，請求儘速辦理
      徵收事宜。嗣經該公所以目前鎮庫財力無法負擔，擬待將來必要開闢時辦理徵
      收等語，予以拒絕。原告不服，向高雄縣政府提起訴願，亦遭駁回，原告猶未
      甘服，乃向本院提起行政訴訟，經本院以九十年度訴字第一九○一號判決駁回
      ，原告仍然不服，提起上訴，亦經最高行政法院以九十二年度判字第七一五號
      判決駁回確定。原告嗣復以高雄縣政府於八十五年九月間，未依法定程序辦理
      徵收補償，即強行將系爭土地打通供強化排洪使用等事宜，乃分別於九十二年
      六月三十日、九十二年九月二十三日，以申請書向被告請求協助辦理徵收。被
      告營建署併以營署工程字第０九二００六０七九四一號函復原告，以都市計畫
      公共設施用地及既成道路之徵收取得或通盤檢討撤銷，係屬各級地方政府權責
      。本件土地係高雄縣岡山鎮都市○○○○○道路用地，屬岡山鎮公所權責，該
      公所將視財源於來年編列預算，併同該鎮○○道路辦理徵收；乃以同日營署工
      程字第０九二００六０七九四二號函被告地政司，有關土地徵收程序與徵收計
      畫書審核等相關法令疑義，因屬該司職權，請逕復原告。案經被告以台內地字
      第０九二００六二０三一號函復原告，以本件土地屬岡山鎮公所之職權，倘該
      公所擬具徵收土地計畫書申請土地徵收時，被告將據以依法審核等語。嗣原告
      復以九十二年十一月十日函行政院，以本件土地為都市計畫預定地，非供不特
      定對象通行之既成巷道，未經法定程序辦理徵收，高雄縣政府即強行打通供強
      化排洪使用，經其訴經行政法院判決以被告為請求徵收機關云云，請行政院指
      示該管機關速為確認系爭土地非屬既成巷道，並辦理徵收。案經行政院以台內
      移字第０九二００六一九四０號移文單移請被告以台內地字第０九二００六八
      七五八號函復原告，以都市計畫之擬定、審議及執行與道路之規劃、建設及管
      理，為直轄市及縣（市）自治事項，應就其自有財源編列預算支應。是都市計
      畫公共設施用地之徵收取得或通盤檢討撤銷，係屬各級地方政府法定權責。本
      件前經高雄縣政府以府工土字第０九二０一六七五０六號函查復，本件土地係
      屬高雄縣岡山鎮都市○○○○○道路用地，屬岡山鎮公所權責，該所將視財源
      於來年編列預算，併同該鎮○○道路辦理徵收。本件須由該管政府擬具徵收土
      地計畫書層報被告申請徵收土地等語之事實，有原告歷次申請書及被告前開函
      文附原處分卷可稽，堪可認定。
（三）惟查，土地徵收係指國家因公共事業之需要，對人民受憲法保障之財產權，經
      由法定程序予以剝奪之謂（司法院釋字第四二五號解釋參照）。因而，土地徵
      收只能基於有利於公共事業之公益需要，始得由國家依法令所定法定程序為之
      。準此，土地徵收僅有國家始為徵收權之主體（改制前行政法院二十四年判字
      第十八號判例參照），一般人民除法律別有規定外（如土地徵收條例第八條）
      ，並無請求國家徵收其所有土地之公法上請求權。次按司法院釋字第四００號
      解釋雖指既成道路成立公用地役關係者，其所有權人因公益而特別犧牲其財產
      上之利益，國家自應依法律之規定辦理徵收給予補償及若在某一道路範圍內之
      私有土地均辦理徵收，僅因既成道路有公用地役關係而以命令規定繼續使用，
      毋庸同時徵收補償，顯與平等原則相違等語，惟該解釋既明言「國家應依『法
      律』之規定辦理徵收給予補償」，其所稱之法律，揆諸法律保留原則係指國會
      所制定之法律而言，自不包括該號解釋在內，且該解釋理由書亦明言「國家應
      依法律之規定辦理徵收給予補償」，亦即應依實定法之規定辦理徵收給予補償
      ，而非謂「國家應依本解釋辦理補償」；此由該號解釋亦敘明：「．．．各級
      政府如因經費困難，不能對上述道路全面徵收補償，有關機關亦應訂定期限籌
      措財源逐年辦理或以他法補償。．．．」等語，足證該解釋僅係為國家立法及
      施政之指針，並非可作為人民向國家請求作成徵收補償處分之請求權依據甚明
      ，至司法院嗣後作成之釋字第四０九號、第四二五號、第四四０號、第五一六
      號及第五三四號解釋亦均同釋字第四００號解釋，僅對國家徵收之法律規定及
      補償期間予以施政上指示，均未因此使人民取得請求國家徵收之請求權依據。
      則依前述說明及現行法律之規定，人民並無請求國家徵收系爭土地之公法上請
      求權存在，是原告主張依據司法院釋字第四００號、第四０九號、第四二五號
      、第四四０號、第五一六號及第五三四號解釋之法理，請求被告辦理徵收，洵
      無可採。
（四）又關於徵收補償地價之發放，應以需用土地人已經申請徵收並且核准為前提，
      亦即必須已經徵收土地方有補償可言，而本件並無徵收處分之存在，則二造間
      並無發生財產上給付請求權之公法上原因；是原告請求被告應作成補償處分，
      亦顯無理由。
三、就原告請求確認原告所有系爭土地並無公用地役關係存在部分：
（一）按臺灣省建築管理規則第四條規定：「本規則所稱現有巷道包括左列情形：一
      、供公眾通行，具有公用地役關係之巷道。‧‧‧前項第一款所稱供公眾通行
      之巷道應由縣市主管機關就其寬度、使用性質、使用期間、通行情形及公益上
      需要認定之。」依此可見現有巷道是否屬於具有公用地役關係之認定權責機關
      為縣市政府。
（二）本件原告請求確認並無公用地役關係存在之系爭土地坐落於高雄縣岡山鎮，業
      據原告陳明，且有地籍圖謄本在卷可參，則依前開臺灣省建築管理規則第四條
      第二項規定，有關公用地役關係之認定既屬各縣市主管機關之權責，原告自應
      向高雄縣政府聲請認定，迺原告以非認定權責機關之被告為本件訴訟之對造當
      事人，請求確認系爭土地並無公用地役關係存在，當事人之適格要件顯有欠缺
      ，此部分訴訟亦顯無理由。
四、綜上所述，本件原告請求撤銷訴願決定及原處分，併請求被告作成徵收其所有坐
    落高雄縣岡山鎮○○段一九八０地號土地之處分，因原告並無請求被告徵收之公
    法上請求權，故其提起本件課予義務訴訟，在法律上顯無理由；又系爭土地既未
    核准徵收，則兩造間並無發生財產上給付請求權之公法上原因，原告請求被告應
    作成補償處分，亦顯無理由；至原告以被告為對造，請求確認其所有系爭土地並
    無公用地役關係存在訴訟部分，如上所述，其被告當事人並不適格，揆諸首揭規
    定，其訴亦顯無理由，爰均不經言詞辯論，逕以判決駁回之。
五、據上論結，本件原告之訴為無理由，爰依行政訴訟法第一百零七條第三項、第九
    十八條第三項前段，判決如主文。
中　　　華　　　民　　　國    九十三　　年　  　九　　　月　　  三十　　日
                              高雄高等行政法院第三庭
                                          審判長法官　江幸垠
                                          法      官　邱政強
                                          法      官　戴見草
右為正本係照原本作成。
如不服本判決，應於判決送達後二十日內向本院提出上訴書狀，其未表明上訴理由者
，應於提起上訴後二十日內向本院提出上訴理由書（須按對造人數附繕本）；如於本
判決宣示或公告後送達前提起上訴者，應於判決送達後二十日內補提上訴理由書（須
附繕本）。未表明上訴理由者，逕以裁定駁回。
提起上訴應預繳送達用雙掛號郵票七份（每份三十四元）。
中　　　華　　　民　　　國    九十三　　年　  　九　　　月　　  三十　　日
                                          法院書記官  洪美智
